ACORDAO-COMPLETO-2370565

ACÓRDÃO 10625/2019 ATA 38/2019 - SEGUNDA CÂMARA

VISTOS, relatados e discutidos estes autos de tomada de contas especial instaurada pela Superintendência do Desenvolvimento do Nordeste (Sudene) em desfavor de João Soares Lyra Neto e Antônio Geraldo Rodrigues da Silva, como então prefeitos de Caruaru - PE (gestões: 1997-2000 e 2001-2004, respectivamente) , diante da parcial impugnação dos dispêndios inerentes ao Convênio 12/1999 (Siafi 383999) para as obras de implantação e pavimentação da 1ª etapa do acesso principal ao distrito industrial do aludido município sob o valor de R$ 1.400.000,00, tendo a vigência do ajuste sido estipulada para o período de 30/12/1999 a 30/12/2000; 
ACORDAM os Ministros do Tribunal de Contas da União, reunidos em Sessão da 2ª Câmara, ante as razões expostas pelo Relator, em:
9.1. determinar, nos termos dos arts. 10, § 1º, e 11 da Lei nº 8.443, de 1992, e do art. 157 do RITCU, que a Secex-TCE promova a citação de João Soares Lyra Neto (gestão: 1997-2000) e de Antônio Geraldo Rodrigues da Silva (gestão: 2001-2004) , entre outras pessoas porventura responsáveis, para, no prazo de 15 (quinze) dias, apresentarem as suas alegações de defesa em face dos indícios de dano ao erário pela ausência de comprovação sobre o aludido nexo causal, diante, por exemplo, dos indícios de malversação dos valores federais aportados ao ajuste a partir da realização dos itens de serviço não previstos no plano de trabalho aprovado, da estranha recuperação das obras já parcialmente executadas no bojo do referido convênio e da realização de dispêndios após o término da vigência da avença, sem prejuízo de, também, promover a citação desses responsáveis por terem deixado de adotar, durante a vigência do convênio, as providências cabíveis para assegurar o efetivo cumprimento das metas então pactuadas e, assim, terem contribuído diretamente para o evidente desperdício dos valores federais alocados ao empreendimento, ante os respectivos atos omissivo-comissivos com erro grosseiro, até porque a eventual execução dos referidos serviços não teria o condão de resultar necessariamente no afastamento do débito efetivamente imputável aos aludidos gestores-responsáveis, já que lhes caberia apresentar a comprovação do referido nexo causal entre os recursos federais repassados e os supostos dispêndios incorridos no empreendimento com vistas a, assim, afastar a subsequente presunção legal de dano ao erário, nos termos do art. 113 da Lei nº 8.666, de 1993, sem prejuízo de os aludidos responsáveis promoverem o efetivo recolhimento do débito resultante de todas essas irregularidades sob o valor do débito apontado pela entidade concedente, nos termos do art. 116 da Lei nº 8.666, de 1993;
9.2. determinar que a Secex-TCE adote as seguintes medidas:
9.2.1. envie a cópia deste Acórdão, acompanhado do Relatório e do Voto, aos referidos ex-prefeitos (João Soares Lyra Neto e Antônio Geraldo Rodrigues da Silva) , entre outras pessoas porventura responsáveis, para facilitar a correspondente manifestação em atendimento ao item 9.1 deste Acórdão; e 
9.2.2. dê prosseguimento ao presente feito, com a devida urgência.

Tomada de Contas Especial instaurada pela Superintendência do Desenvolvimento do Nordeste (Sudene) em desfavor de João Soares Lyra Neto e Antônio Geraldo Rodrigues da Silva, como então prefeitos de Caruaru  PE (gestões: 1997-2000 e 2001-2004, respectivamente), diante da parcial impugnação dos dispêndios inerentes ao Convênio 12/1999 (Siafi 383999) para as obras de implantação e pavimentação da 1ª etapa do acesso principal ao distrito industrial do município sob o valor de R$ 1.400.000,00, tendo a vigência do ajuste sido estipulada para o período de 30/12/1999 a 30/12/2000.

Segunda Câmara

Município de Caruaru - PE.

3. Responsáveis: Antônio Geraldo Rodrigues da Silva (CPF XXX.249.294-XX); João Soares Lyra Neto (CPF XXX.956.924-XX).

Ana Arraes (Presidente).

13.1. Ministros presentes: Ana Arraes (Presidente), Augusto Nardes e Raimundo Carreiro.
13.2. Ministra que alegou impedimento na Sessão: Ana Arraes (Presidente).
13.3. Ministro-Substituto convocado: André Luís de Carvalho (Relator).

ACORDAO-COMPLETO-2528456

Acórdão de Relação 1326/2022 - Segunda Câmara

Acórdão de Relação

ANDRÉ DE CARVALHO

Trata-se de tomada de contas especial instaurada pela Superintendência do Desenvolvimento do Nordeste (Sudene) em desfavor de João Soares Lyra Neto e Antônio Geraldo Rodrigues da Silva, como então prefeitos de Caruaru - PE (gestões: 1997-2000 e 2001-2004, respectivamente) , diante da parcial impugnação dos dispêndios inerentes ao Convênio 12/1999 (Siafi 383999) para as obras de implantação e pavimentação da 1ª etapa do acesso principal ao distrito industrial do aludido município sob o valor de R$ 1.400.000,00, tendo a vigência do ajuste sido estipulada para o período de 30/12/1999 a 30/12/2000.
Após a análise do feito, o auditor federal da Secex-TCE lançou o seu parecer à Peça 13, com a anuência dos dirigentes da unidade técnica (Peças 14 e 15) , nos seguintes termos:
	" (...)  HISTÓRICO
3.	O Convênio foi celebrado em 30/12/1999, sendo previstos recursos no valor de R$ 1.540.000,00 para a execução do objeto, dos quais R$ 1.400.000,00 seriam provenientes do Orçamento Geral da União e R$ 140.000,00 corresponderiam à contrapartida do município. A União liberou os recursos em uma única parcela na data de 19/2/2000, no valor de R$1.400.000,00, conforme ordem bancária nº 2000OB000289, de 17/2/2000 (peça 4, p. 64) .
4.	O convenente apresentou prestação de contas final através do ofício GP/007/2002, de 2/1/2002 (peça 5, p. 187-212 e peça 6, p. 1-86) .
5.	A presente Tomada de Contas Especial foi motivada pela impugnação parcial de despesas devido à execução de metas não previstas no Plano de Trabalho e pela execução de despesas após a vigência do Convênio, conforme consignado nos seguintes documentos constantes dos autos:
5.1. Formulário de Análise Financeira, emitido pela Coordenação de Gestão de Convênios da Diretoria de Administração da SUDENE, em 26/2/2010 (peça 8, p. 12-17) , contendo a análise da prestação de contas final do convênio. Conforme relatado no documento em questão, foram constatadas as seguintes irregularidades:
a) 'execução de obras não previstas no Plano de Trabalho no montante de R$ 330.484,70';
b) 'realização de despesas fora da vigência do convênio no montante de R$ 385.247,22';
c) 'execução de obras a menor que o previsto no plano de trabalho';
d) 'falta de envio de parte de extratos bancários do exercício de 2001, impedindo a autenticação dos rendimentos auferidos e a compensação de alguns cheques'. No mesmo documento, consta que a Auditoria Interna da ADENE ratificou a constatação de ' (...) execução de despesa fora da vigência do convênio', bem como o 'não acatamento pela Procuradoria Federal junto à ADENE, da defesa apresentada anteriormente' (peça 8, p. 16) ;
5.2. Adendo à Análise Financeira do Convênio, emitido pela Coordenação de Orçamento, Contabilidade e Finanças/SUDENE, em 10/2/2012 (peça 10, p. 74-76) , contendo análise da prestação de contas final, após o envio de documentação complementar pela Prefeitura. Aquela área técnica concluiu, entre outros, que 'houve execução de obras não previstas no Plano de Trabalho no montante de R$ 330.494,70' e 'realização de despesas fora da vigência do convênio no montante de R$ 385.247,21, perfazendo R$ 715.741,91 (...) ' (peça 10, p. 75) .
6.	Em 15/12/2003, aproximadamente três anos após o término da vigência do convênio, a área de engenharia da SUDENE emitiu um laudo técnico contendo avaliação dos 'aspectos de engenharia do convênio à luz do plano de trabalho pactuado', onde foi sugerido 'aprovar condicionalmente a execução técnica do convênio nº 12/99 a realização, pelo convenente, dos serviços constantes do relatório anexo, no valor de R$ 170.437,07, .ficando assim entendido ser esta a condição básica para o cumprimento final dos objetivos previstos' (peça 6, p. 92-96) .
7. Em 31/8/2005 foi emitido um segundo Laudo Técnico em complemento ao acima mencionado (peça 7, p. 113-117) , no qual a área de engenharia da SUDENE registrou o seguinte:
'3- OBRAS REALIZADAS
'Na vistoria, constatamos in loco que as obras previstas foram realizadas nos pontos indicados de acordo com o Relatório Técnico (..) e conforme pode ser observado no material fotográfico.
4- CONCLUSÃO
Após inspeção e considerando que este Laudo se restringe a avaliar os aspectos da Engenharia de Convênio, no que se refere aos serviços de recuperação das obras de implantação e pavimentação do acesso ao Distrito Industrial de Caruaru, sugerimos aprovar a execução técnica do convênio 012/99, tendo em vista, que os objetivos previstos foram atingidos. (..) '.
7.1. A Comissão Permanente de Tomada de Contas Especial considerou como 'fatos atenuantes' a conclusão contida no Laudo Técnico acima mencionado (item X do Relatório de TCE - peça 4, p. 38) .
8. Foi emitido o Relatório de TCE de peça 4, p. 4-39, atribuindo responsabilidade individualizada aos Srs. João Soares Lyra Neto e Antônio Geraldo Rodrigues da Silva, ocupantes do cargo supramencionado à época da ocorrência dos fatos (peça 4, p. 68-70) , em razão da impugnação parcial de despesas do Convênio em comento, apurando-se como prejuízo os seguintes valores originais, com data de referência como sendo 29/2/2000:
	Responsável 
	Irregularidade
	Data
	Valor original

	João Lyra Neto
	Despesas não previstas no plano de
trabalho
	29/2/2000
	330.494,70

	Antônio Geraldo
Rodrigues da Silva
	Despesas fora da vigência do convênio
	29/2/2000
	385.247,21

9. As seguintes notificações foram expedidas aos responsáveis:
	Responsável
	Ofício
	AR
	Resumo

	Antônio Geraldo
Rodrigues da Silva, na qualidade de prefeito (ofício enviado ao Município) 
	1504/05
25/10/2005
Peça 7, p. 126
	Não consta AR
	Informando do registro no SIAFI por Inadimplência do Convenente, e, que, a não apresentação das informações solicitadas no prazo de 15 (quinze) dias, suscitará a instauração de Tomada de Contas Especial.

	Antônio Geraldo
Rodrigues da Silva, na qualidade de prefeito (ofício enviado ao Município) 
	1542/05
11/11/2005
Peça 7, p. 146
	Não consta AR
	Concedendo o prazo de 30 (trinta)  dias para restituição dos recursos no valor de R$ 961.698,79. O não recolhimento do citado valor no prazo indicado poderá suscitar a instauração de Tomada de Contas Especial.

	João Soares
Lyra Neto, na qualidade de responsável
	220/2015
26/8/2015
Peça 2, p. 188-190
	11/9/2015
Peça 2, p. 204
	Concedendo o prazo de 30 dias para apresentar manifestação ou recolher os valores apurados no Demonstrativo de Débito enviado.

	Antônio Geraldo
Rodrigues da Silva, na qualidade de responsável
	221/2015
26/8/2015
Peça 2, p. 191-193
	1/9/2015
Peça 2, p. 197
	Concedendo o prazo de 30 dias para apresentar manifestação ou recolher os valores apurados no Demonstrativo de Débito enviado.

10. O Sr. João Soares Lyra Neto apresentou defesa em 13/10/2015, juntada à peça 2, p. 223-253 e o Sr. Antônio Geraldo Rodrigues da Silva apresentou a defesa em 12/11/2015, juntada à peça 2, p. 279-301. Contudo, a Comissão Permanente de TCE registrou o seguinte entendimento: ' (...)  não compete a esta Comissão a análise da defesa apresentada pelos Agentes Responsáveis. Convêm citar o Parecer n°42/2014/PF-SUDENE/PGF/AGU, de 27/03/2014 (peça 3, p. 27-33) , que nos orienta: (...) não é competência desta Autarquia o julgamento de tais processos, nem tampouco a operacionalização do contraditório e da ampla defesa, que deverão ocorrer no âmbito do Tribunal de Contas da união (...) '. Isto posto, infere-se que o procedimento de Tomada de Contas Especial, no âmbito desta Autarquia, e meramente inquisitório com o escopo precípuo de reunir informações para subsidiar o julgamento do processo de TCE pelo Tribunal de Contas da União (...) ' (peça 4, p. 37) .
11. O relatório da CGU consta da peça 4, p. 76-80. O certificado de auditoria consta da peça 4, p. 82 e o Pronunciamento Ministerial consta da peça 4, p 86, ambos pela irregularidade das contas.
ANÁLISE DOS PRESSUPOSTOS DE PROCED IBILIDADE DA IN/TCU 71/2012
12. Verifica-se que não houve o transcurso de mais de dez anos desde o fato gerador sem que tenha havido a notificação do responsável pela autoridade administrativa federal competente (art. 6º, inciso II, c/c art. 19 da IN/TCU 71/2012, modificada pela IN/TCU 76/2016) , uma vez que os últimos recursos foram transferidos em 17/2/2000 e um dos responsáveis foi notificado sobre as irregularidades pela autoridade administrativa competente em 11/11/2005.
13. Verifica-se também que o valor atualizado do débito apurado (sem juros) em 1/1/2017 é superior a R$ 100.000,00, na forma estabelecida conforme os arts. 6º, inciso I, e 19 da IN/TCU 71/2012, modificada pela IN/TCU 76/2016) .
14. Dessa forma, a tomada de contas especial está devidamente constituída e em condição de dar prosseguimento ao processo.
EXAME TÉCNICO
15. Conforme relação de pagamentos constantes da peça 5, p. 201, de fato há diversos pagamentos realizados após 30/12/2000, data do término da vigência do convênio, sendo que sobre essa questão, o Município apresenta as seguintes justificativa (peça 7, p. 149) :
a) em janeiro de 2001 os atuais gestores do Município de Caruaru encontraram as obras de implantação do acesso ao Distrito Industrial II, objeto do convênio firmado com a SUDENE, inacabadas, paralisadas em 14/11/2000 por determinação da administração anterior e apresentando problemas construtivos, conforme pode ser observado nos documentos constantes do anexo 1;
b) o referido Convênio estava com o prazo de vigência vencido desde o dia 31/12/2000, apresentando saldo, sem atingimento das metas constantes do Plano de Trabalho;
c) a interrupção dos trabalhos de forma intempestiva, sem adoção de providências técnicas estava acarretando prejuízos e comprometendo os investimentos já realizados;
d) diante da situação detectada e visando salvaguardar o interesse público foi determinado o imediato reinicio das obras e promovidas reuniões com as empresas contratadas para reconstrução de trechos danificados e conclusão dos trabalhos (Anexo 2) ;
16. Também apresenta justificativas para as discrepâncias quanto a pagamentos realizados fora da vigência nos seguintes termos (peça 7, p. 151) :
'Conforme já exposto, em janeiro de 2001 fazia-se necessário o imediato reinicio das obras, pois a paralisação dos trabalhos, determinados pela gestão anterior em 14 de novembro de 2000, estava acarretando prejuízos e comprometendo os investimentos já realizados. Caso estas providências não fossem adotadas a obra não seria concluída, pois o Tesouro Municipal não dispunha de recursos para custear a sua conclusão ficando, portanto, sujeita a degradação'.
17. Por outro lado, o Laudo Técnico Complementar emitido pelos técnicos da Unidade de Convênio da ADENE, em 25/08/2005 (peça 7, p. 113-117) , após uma segunda vistoria realizada ao local da obra, informaram que ' (..) Após inspeção e considerando que este Laudo se restringe a avaliar os aspectos da Engenharia do Convênio, no que se refere aos serviços de recuperação das obras de implantação e pavimentação do acesso ao Distrito Industrial de Caruaru, sugerimos aprovar a execução técnica do Convênio n° 012/99, tendo em vista, que os objetivos previstos foram atingidos'.
18. Posteriormente, em 26/2/2010, foi emitido o Parecer de peça 8, p. 12-17, em que, pela primeira vez no processo, é mencionada a questão de serviços realizados que não guardam conformidade com o plano de trabalho, conforme quadro seguinte (peça 8, p. 14-15) 
	Item
	Execução física
	Execução financeira

		Previsto
	Executado
	Previsto
	Executado

	1.1.4.4
	0
	113,33
	0
	12.133,11

	1.1.5.3
	0
	225
	0
	9.511,47

	1.1.6
	0
	66
	0
	 (2.310,00) 

	1.2.6.3
	0
	66
	0
	 (2.310,00) 

	1.4.1
	0
	10.134
	0
	2.026,80

	1.4.4.4
	0
	176
	0
	1.504,80

	1.5.1.1
	0
	267
	0
	14.685,00

	1.5.2
	0
	1
	0
	101.514,62

	1.5.3
	0
	446
	0
	148.614,65

	1.5.4
	0
	1
	0
	32.679,00

	1.5.5
	0
	3.715
	0
	12.445,25

	Total
				330.494,70

18.1. Sobre a questão exposta no item acima, uma vez que se refere a despesas dentro dos objetivos do convênio, verifica-se tratar-se de desvio de objeto e não de finalidade. Nesse caso, a jurisprudência do TCU é no sentido que deve ser afastado o débito, mas pode caracterizar infração grave sujeita a multa, tal como os enunciados dos seguintes Acórdãos, pesquisados em jurisprudência selecionada:
'Constitui desvio de objeto, e não de finalidade, a aplicação de recursos de convênio em finalidade condizente com a meta principal do instrumento pactuado' (Acórdão 495/2011-TCU-Primeira Câmara, Relator: MARCOS BEMQUERER) .
'A aplicação de recursos de convênio em objeto distinto do pactuado, mas dentro da mesma finalidade, constitui desvio de objeto, sem imputação de débito, e caracteriza infração grave, sujeita a multa. A obrigação de devolver recursos usados com desvio de finalidade, mas com benefícios à comunidade, é do convenente' (Acórdão 1541/2007-TCU-Plenário, Relator: AUGUSTO NARDES) .
18.2. Observa-se também que nessa questão de realização despesas não previstas no Plano de Trabalho, o que, como já dito, trata-se de desvio de objeto, o que apesar de afastamento do débito, poderia implicar aplicação de multa conforme citado acima, ocorreu a prescrição da pretensão punitiva do Tribunal, a qual é de dez anos da ocorrência da irregularidade, conforme o seguinte Acórdão:
'A prescrição prevista na Lei 9.784/1999 não se aplica à atividade de controle externo. O instituto da prescrição nos processos do TCU obedece ao art. 37, § 5º, da Constituição Federal, no que tange ao ressarcimento do prejuízo, e ao art. 205 da Lei 10.406/2002 (Código Civil) , no que se refere à pretensão punitiva. Assim, quanto ao débito, a ação é imprescritível, e quanto à aplicação de sanções, ela prescreve em dez anos a contar da data de ocorrência das irregularidades' (Acórdão 374/2017-TCU-Plenário - Relator: BRUNO DANTAS) .
18.3. Isso porque, as irregularidades teriam ocorrido durante o ano de 2000 e o responsável somente foi notificado em 11/9/2015, conforme quadro do item 9, decorridos, portanto, em torno de 15 anos.
18.4. Dessa forma, no que se refere ao Sr. João Soares Lyra Neto, deve ser excluído o débito imputado na TCE e afastada a possibilidade de aplicação de multa em razão da prescrição da pretensão punitiva do Tribunal.
19. Quanto ao Sr. Antônio Geraldo Rodrigues da Silva, em que foi imputado débito pela realização de despesas fora da vigência do convênio, de início, deve-se considerar as justificativas apresentadas pela Prefeitura expostas no item 15 desta instrução, em que buscou-se salvaguardar o interesse público, determinando o imediato reinicio das obras após a paralisação promovida pela gestão anterior no final do ano de 2000.
19.1. A nosso ver, uma vez que as obras paradas configuravam uma situação de eminente prejuízo ao cumprimento dos objetivos do convênio, agiu acertadamente o gestor ao decidir a retomada, posto que havia recursos ainda disponíveis, podendo, portanto, ser considerada a existência de falha formal por não prorrogar o prazo do convênio antes da realização das despesas.
19.2. Situação muito mais danosa ao interesse público seria o caso de não se dar sequência às obras, pois se tratava de construção de acesso ao distrito industrial do Município e a não continuidade das obras representaria mais uma situação de 'obra inacabada', situação essa perversa ao interesse público.
19.3. Considerando que segundo Laudo Técnico de peça 7, p. 113-117, emitido pela área de engenharia da SUDENE, ficou registrado que sob os aspectos da Engenharia de Convênio, no que se refere aos serviços de recuperação das obras de implantação e pavimentação do acesso ao Distrito Industrial de Caruaru, sugeriu-se aprovar a execução técnica do Convênio 012/99, tendo em vista, que os objetivos previstos foram atingidos, cabe trazer à baila os enunciados dos seguintes Acórdãos:
'Embora configure irregularidade, considera-se, em caráter excepcional, não haver débito em decorrência de despesas realizadas fora da vigência do convênio, mormente quando relacionadas a seu objeto, em situações em que reste comprovado que o pactuado foi devidamente cumprido' (Acórdão 2307/2017-TCU-Segunda Câmara - Relator: JOSÉ MUCIO MONTEIRO) .
'É possível considerar como falha formal a execução de despesas fora da vigência do convênio, em situações em que reste comprovado que os dispêndios contribuíram para o atingimento dos objetivos pactuados' (Acórdão 10530/2018-TCU-Primeira Câmara - Relator: BENJAMIN ZYMLER) .
19.4. Também aqui, consideramos que houve a prescrição da pretensão punitiva do Tribunal, pois as irregularidades ocorreram durante o decurso do ano de 2001 e o responsável foi notificado pela primeira vez em 11/11/2005 (na verdade a notificação foi ao Município para devolver os recursos, mas na sua pessoa na condição de prefeito) , sendo novamente notificado somente depois de passados mais 10 anos, em 1/9/2015, agora na condição de responsável. Considera-se também que até o presente momento decorreram em torno de 14 anos sem citação válida do Tribunal, desde a última notificação.
19.5. Dessa forma, também no que se refere ao Sr. Antônio Geraldo Rodrigues da Silva, deve ser excluído o débito imputado na TCE e afastada a possibilidade de aplicação de multa em razão da prescrição da pretensão punitiva do Tribunal.
CONCLUSÃO
20. Sendo assim, diante de tudo que foi relatado e tendo em vista que o exame das ocorrências que ensejaram a instauração da presente tomada de contas especial, concluiu-se pelo afastamento dos débitos e considerando a prescrição da pretensão punitiva do TCU, evidenciando a ausência de pressupostos de constituição e de desenvolvimento válido e regular do processo, cabe propor, desde logo, o arquivamento dos autos, sem julgamento de mérito, nos termos dos arts. 169, inciso VI, e 212 do RI/TCU.
PROPOSTA DE ENCAMINHAMENTO
20. Diante do exposto, submetem-se os autos à consideração superior, propondo:
a) arquivar a presente tomada de contas especial, ante a ausência de pressupostos de constituição e de desenvolvimento válido e regular do processo com fundamento no art. 1º, inciso I, da Lei 8.443/1992 c/c os arts. 169, inciso VI, e 212 do Regimento Interno do TCU;
b) enviar cópia do Acórdão que vier a ser proferido ao Ministério do Desenvolvimento Regional e aos responsáveis, para ciência, informando que a presente deliberação, acompanhada do Relatório e do Voto que a fundamenta, está disponível para a consulta no endereço www.tcu.gov.br/acordaos, além de esclarecer que, caso requerido, o TCU poderá fornecer sem custos as correspondentes cópias, em mídia impressa".
Enfim, por intermédio do Exmo. Sr. Subprocurador-Geral Lucas Rocha Furtado, o Ministério Público junto ao TCU (MPTCU) anuiu, em cota singela (Peça 16) , à aludida proposta da unidade técnica.
É o Relatório.

não há.

Subprocurador-Geral Lucas Rocha Furtado.

TOMADA DE CONTAS ESPECIAL. CONVÊNIO. PARCIAL IMPUGNAÇÃO DOS DISPÊNDIOS REALIZADOS APÓS O TÉRMINO DA VIGÊNCIA DO AJUSTE. PAGAMENTO DE SERVIÇOS NÃO PREVISTOS NO PLANO DE TRABALHO. COMPLEMENTAÇÃO DO OBJETO PARCIALMENTE EXECUTADO SEM A NECESSÁRIA EVIDENCIAÇÃO DO NEXO CAUSAL ENTRE OS RECURSOS FEDERAIS APORTADOS E OS SUPOSTOS DISPÊNDIOS INCORRIDOS NO AJUSTE. SUBSISTÊNCIA DOS INDÍCIOS DE DANO AO ERÁRIO ANTE A AUSÊNCIA DO REFERIDO NEXO CAUSAL. NECESSIDADE DE SANEAMENTO DOS AUTOS. CITAÇÕES. PROSSEGUIMENTO DO FEITO.

TOMADA DE CONTAS ESPECIAL (TCE)

Secretaria de Controle Externo de Tomada de Contas Especial (Secex-TCE).

Trata-se de tomada de contas especial instaurada pela Superintendência do Desenvolvimento do Nordeste (Sudene) em desfavor de João Soares Lyra Neto e Antônio Geraldo Rodrigues da Silva, como então prefeitos de Caruaru - PE (gestões: 1997-2000 e 2001-2004, respectivamente) , diante da parcial impugnação dos dispêndios inerentes ao Convênio 12/1999 (Siafi 383999) para as obras de implantação e pavimentação da 1ª etapa do acesso principal ao distrito industrial do aludido município sob o valor de R$ 1.400.000,00, tendo a vigência do ajuste sido estipulada para o período de 30/12/1999 a 30/12/2000.
Como visto, após a análise da prestação de contas final apresentada em 2/1/2002 (Peça 5, p. 187-212, e Peça 6, p. 1-86) , a Sudene emitiu, em 15/12/2003 (Peça 6, p. 92-96) , o respectivo laudo técnico e sugeriu: "aprovar condicionalmente a execução técnica do convênio nº 12/99 a realização, pelo convenente, dos serviços constantes do relatório anexo, no valor de R$ 170.437,07, ficando assim entendido ser esta a condição básica para o cumprimento final dos objetivos previstos".
A partir da superveniente comunicação do município sobre a conclusão dos correspondentes itens de serviço, a Sudene promoveu a nova vistoria das obras no período de 8 a 13/8/2005 (Peça 7, p. 113-117) , tendo o Laudo Técnico Complementar de 25/8/2005 passado a assinalar que: "Após inspeção e considerando que este Laudo se restringe a avaliar os aspectos da Engenharia de Convênio, no que se refere aos serviços de recuperação das obras de implantação e pavimentação do acesso ao Distrito Industrial de Caruaru, sugerimos aprovar a execução técnica do convênio 012/99, tendo em vista, que os objetivos previstos foram atingidos" (grifou-se) .
A despeito disso, como sucessora da Sudene, a então Agência de Desenvolvimento do Nordeste (Adene) solicitou os novos documentos (relatório de cumprimento do objeto, termo de aceitação da obra e relação de bens) , além das justificativas para os pagamentos realizados fora da vigência do convênio sob o valor total de R$ 385.247,22 durante o mandato de Antônio Geraldo Rodrigues da Silva (Peça 7, p. 120) , destacando que o município teria encaminhado a referida documentação em 24/11/2005 (Peça 7, p. 148-149) com os seguintes esclarecimentos:
	" (...)  a) em janeiro de 2001 os atuais gestores do Município de Caruaru encontraram as obras de implantação do acesso ao Distrito Industrial II, objeto do convênio firmado com a SUDENE, inacabadas, paralisadas em 14/11/2000 por determinação da administração anterior e apresentando problemas construtivos, conforme pode ser observado nos documentos constantes do anexo 1;
	b) o referido Convênio estava com o prazo de vigência vencido desde o dia 31/12/2000, apresentando saldo, sem atingimento das metas constantes do Plano de Trabalho;
	c) a interrupção dos trabalhos de forma intempestiva, sem adoção de providências técnicas estava acarretando prejuízos e comprometendo os investimentos já realizados;
	d) diante da situação detectada e visando salvaguardar o interesse público foi determinado o imediato reinicio das obras e promovidas reuniões com as empresas contratadas para reconstrução de trechos danificados e conclusão dos trabalhos (Anexo 2) ;
	e) em 11/11/2003 o Engenheiro da Unidade de Convênios da ADENE, Sr Agrimon Marcos Brasileiro procedeu vistoria das obras, solicitando a execução de obras complementares de drenagem e recuperação de danos no revestimento das faixas de rolamento;
	f) no período novembro/2003 a abril/2004 a Prefeitura Municipal de Caruaru realizou os trabalhos solicitados, e encaminhou relatório solicitando a realização de uma nova inspeção através do Oficio SO 185/2004 protocolado na ADENE em 10/05/2005, Anexo3".
Após a Adene ter passado por transformações estruturais, foi solicitado o novo parecer técnico sobre o empreendimento, tendo ele sido emitido em 19/1/2010 (Peça 8, p. 9) no sentido de reiterar os termos do Laudo Técnico Complementar de 25/8/2005 pela integral conclusão do objeto pactuado, mas, com o novo parecer financeiro emitido em 26/2/2010 (Peça 8, p. 1217) , teria restado assinalada a execução dos itens de serviço não previstos no plano de trabalho do ajuste sob o valor total de R$ 330.494,70 durante o mandato de João Soares Lyra Neto, a despeito de terem sido solicitados os novos documentos (planilhas da obra, relatório de supervisão, boletins de medição e novo relatório de execução financeira com os respectivos comprovantes fiscais) .
O último parecer, contudo, da Coordenação de Orçamento, Contabilidade e Finanças da Sudene, em 10/2/2012 (Peça 10, p. 74-76) , passou a se abster de analisar a documentação técnica encaminhada pelo aludido município em 28/5 e 30/6/2010 (Peça 8, p. 42-233, e Peça 9, p. 1308) , mas manteve a glosa dos itens de serviço não previstos no plano de trabalho sob o valor de R$ 330.484,70, além dos dispêndios realizados sob o valor de R$ 385.247,22 em 2001 (após o término da vigência do convênio) .
Todavia, em 11/6/2012, foi autuado o processo administrativo de TCE (Peça 11, p. 24-25) e, após terem sido notificados em setembro de 2015 (Peça 2, p. 188-193) , os Srs. João Soares Lyra Neto e Antônio Geraldo Rodrigues da Silva teriam respectivamente apresentado as suas justificativas perante a Sudene, em 13/10 e 12/11/2015 (Peça 2, p. 223-253 e 279-301) . 
O respectivo relatório do tomador de contas foi emitido em 23/11/2015 (Peça 4, p. 339) , sem analisar, no entanto, as aludidas justificativas, tendo concluído, de todo modo, pela responsabilização dos referidos exprefeitos, apesar de consignar como "fato atenuante" a conclusão assinalada pelo Laudo Técnico de 25/8/2005 no sentido de recomendar a aprovação da execução física do convênio, ante o suposto cumprimento dos objetivos da avença.
No âmbito do TCU, após a análise do feito, a Secex-TCE propôs o arquivamento desta TCE, por vislumbrar a ausência dos pressupostos de constituição e desenvolvimento válido e regular do processo, tendo o MPTCU anuído a essa proposta.
Peço licença, entretanto, para não acompanhar os pareceres da unidade técnica e do MPTCU no presente momento, diante da não comprovação do necessário nexo causal entre os recursos federais transferidos e os aludidos dispêndios realizados após o término da vigência do ajuste em prol dos itens de serviço não previstos no plano de trabalho aprovado.
A unidade técnica assinalou que, por não guardarem a conformidade com o plano de trabalho, os dispêndios glosados sob o valor total de R$ 330.494,70 pela então Adene poderiam ter sido incorridos na aludida obra em sintonia com os objetivos do ajuste e, desse modo, restaria configurado o desvio de objeto, mas não o desvio de finalidade, podendo a aludida situação servir para o afastamento do débito em consonância com a jurisprudência do TCU (v.g.: Acórdãos 1.541/2007, 2.640/2014 e 299/2018, do Plenário) , a despeito de a conduta do responsável até poder ser enquadrada como infração à norma legal sujeita à multa do art. 58, II, da Lei nº 8.443, de 1992.
Ocorre que a área de engenharia da Sudene já teria verificado as alterações unilaterais no plano de trabalho aprovado durante a primeira vistoria realizada em 8/11/2000 (Peça 1, p. 17-22) , quando aduziu a seguinte manifestação:
	" (...) OBRAS/SERVIÇOS EXECUTADOS: Na data da visita de supervisão realizada em 08 de novembro de 2000, foi constatado que, das obras e serviços previstos no Plano de Trabalho aprovado foram executados 75% das Fases 1.1 e 1.2; 90% da Fase 1.3 e 50% da Fase 1.4.
	COMENTÁRIOS: 1 - Na ocasião da visita técnica foi constatado que os serviços estavam em andamento, com pequeno atraso devido à grande precipitação pluvial que ocorreu na Região do Agreste nos meses de julho, agosto e setembro. As chuvas do período impediram todo e qualquer serviço de terraplanagem - primeira etapa das obras conveniadas. Os serviços em andamento estão registrados nas fotos anexas. 2 - Em função do atraso nas obras a Prefeitura solicitou prorrogação de prazo do Convênio. 3 - No decorrer da supervisão foram verificadas algumas alterações nas obras previstas no Plano de Trabalho aprovado, particularmente no que se refere à interseção do acesso com a BR 232, visto que na época da aprovação do projeto não havia previsão de duplicação desta BR, por isso foi solicitado à Prefeitura justificativas técnicas para esta e outras alterações consideradas necessárias" (grifou-se) .
Já a subsequente vistoria realizada em 11/11/2003 (Peça 6, p. 92-96) assinalou que teria sido implantada "a ligação rodoviária entre a estrada do Moura e a BR/232, com uma extensão em torno de 1800,0 m, interligando o distrito industrial II de Caruaru à BR/232", mas recomendou a aprovação dos respectivos itens de serviço, sem se pronunciar, contudo, sobre as justificativas do convenente para a realização de desses serviços e sem solicitar, ainda, a necessária reprogramação do plano de trabalho para adequar as metas físico-financeiras da avença, em face, principalmente, dos indícios de malversação dos valores federais alocados a partir da estranha recuperação das obras já parcialmente executadas no bojo do referido convênio.
Ao discorrer, por sua vez, sobre os dispêndios realizados durante o exercício de 2001 e após o término da vigência do ajuste sob o valor total de R$ 385.247,21, a unidade técnica assinalou que as justificativas apresentadas pelo município tenderiam a ser razoáveis, já que a convenente teria buscado salvaguardar o interesse público diante do suposto iminente prejuízo decorrente da falta de continuidade da obra, por estar paralisada desde o final de 2000, destacando que a retomada do empreendimento seria factível ante a existência de recursos disponíveis na conta vinculada da avença.
Ocorre, no entanto, que não restou comprovado que os aludidos dispêndios realizados após o término do ajuste teriam contribuído para o alcance dos objetivos pactuados, já que a Sudene não examinou as justificativas apresentadas pelos prefeitos responsáveis durante a fase interna desta TCE, nem analisou, tampouco, a documentação complementar apresentada pelo aludido município, salientando que, a despeito de ter sido autuada no TCU em 2016 e de ter recebido a primeira instrução somente em 2019, a unidade técnica formulou a suscitada proposta de arquivamento do feito sem se pronunciar sobre os referidos elementos (boletins de medição, notas fiscais e extratos bancários) .
Bem se sabe que a jurisprudência do TCU tem se firmado no sentido de até poder tratar como falha formal a execução de dispêndios fora da vigência do convênio, mas apenas quando esses dispêndios tenham efetivamente contribuído para a consecução dos objetivos pactuados, além de a conduta do gestor ter sido direcionada para evitar a eventual materialização do subjacente dano ao erário (v.g.: Acórdãos 2.934/2011, 5.750/2016 e 10.530/2018, da 1ª Câmara, e Acórdãos 3.488/2012, 7.427/2016 e 2.307/2017, da 2ª Câmara) .
O TCU deve determinar, portanto, que a unidade técnica promova o saneamento dos autos, com a citação dos então prefeitos para apresentarem as suas alegações de defesa ou recolherem o débito apurado nos autos, devendo a unidade técnica formular a sua subsequente proposta de mérito com a devida manifestação conclusiva sobre todos os elementos de convicção aportados ao presente processo.
Ante o exposto, voto pela prolação do Acórdão ora submetido a este Colegiado.
TCU, Sala das Sessões, em tagDataSessao.
Ministro-Substituto ANDRÉ LUÍS DE CARVALHO
Relator